【裁判字號】    94,訴,933
【裁判日期】    950315
【裁判案由】    清償債務
【裁判全文】
臺灣桃園地方法院民事判決               94年度訴字第933號
原      告  戊○○
訴訟代理人  薛銘鴻律師
被      告  省都乳品股份有限公司
法定代理人  丁○○
訴訟代理人  王永森律師
上列當事人間請求清償債務事件，本院於民國95年2月22日言詞
辯論終結，判決如下：
    主  文
原告之訴及假執行之聲請均駁回。
訴訟費用由原告負擔。
    事實及理由
一、原告起訴主張：
    (一)被告曾透過其總經理即證人乙○○向原告借款新台幣（下
      同）3,500,000 元，嗣被告為清償上開借款於民國92年12
      月17日與原告簽立協議書，約定於該協議書簽定時，被告
      提供現有股權180,000 股之股票予原告，如證人乙○○投
      資公司及管理公司財務無瑕疵，前揭款項確因公運用，應
      由被告負責，被告即應辦理增資至資本額39,000,000元，
      並從增資股中給付原告170,000 股，惟被告自簽立協議書
      時交給原告登記在訴外人詹進益名下之180,000 股股票，
      遲未辦理過戶外，亦未從增資股中給付原告170,000 股，
      原告兩次委託律師發函催告被告依約履行，逾期則解除前
      揭協議書，詎被告竟函覆若原告同意持有股份減少為233,
      333.3 股，則被告將辦理股票過戶事宜，而拒絕履行上開
      約定，依民法第229 條第2 項、第3 項規定，被告應負給
      付遲延責任，原告乃依同法第254 條規定，於94年6 月28
      日發函被告，於函到之日起解除上開協議書，並限被告於
      函到之日起5 日內返還借款。
    (二)依公司法第8條第2項、第31條、36條、民法第553條及第5
      54條規定，總經理有權代表公司成立消費借貸契約，而證
      人乙○○任職被告之總經理期間，代表被告向原告借款3,
      500,000 元以供被告週轉，約定於被告需要時分次匯款至
      被告設於聯邦商業銀行桃鶯分行000000000000及00000000
      0000號帳戶，原告乃自85年10月間起至88年底，陸續以自
      己、原告之姐簡夢姿及簡素卿（原名簡玉妯）或證人乙○○等人之名義將款項匯入上開帳戶，故兩造間確有消費借
      貸關係存在，縱被告內部限制其經理人之職權，亦不得對
      抗善意第三人。
    (三)原告提出之匯款資料文件，僅是原告就印象中幾筆重要之
      匯款列出明細，而非被告88年度股東會會議記錄之內容，
      亦非用以證明原告於被告召開該次股東會時，已交付3,50
      0,000 元予被告。又因證人乙○○向原告表示該次股東會
      議記錄可證明被告向原告借款3,500,000 元及被告確有提
      議將借款轉為增資款，但原告不同意之事實，故原告提出
      該次股東會記錄，並非證明該次股東會召開時，原告已將
      3,500,000 元交付予被告。另消費借貸為諾成契約，僅需
      雙方意思表示合致及有交付之事實，不以書面為必要，是
      以兩造間雖無書面約定，但對其間有消費借貸關係之事實
      不生影響。
    (四)被告於簽立系爭協議書時，以證人乙○○代表公司向原告
      借款3,500,000 元，而未得被告董事會認同，堅持於系爭
      協議書上記載係證人乙○○私下向原告借款，被告代為清
      償，惟因原告不諳法律，未詳予斟酌內容即與被告簽立系
      爭協議書，不能據此即認定兩造間無借貸關係，而應探求
      當事人立約時之真意，不可拘泥於協議書之文字。
    (五)原告主張於被告「需要時」匯款，係指證人乙○○任職被
      告總經理期間，於被告須將支票兌現前兩、三天，即打電
      話告知原告將款項匯入被告之上開帳戶，原告則在借款的
      範圍內，依其指示將款項匯入被告之上開帳戶。又依系爭
      協議書之約定，應由被告主動釐清借款流向，原告無須提
      供任何資料予被告。另縱如被告所抗辯其係遭原告脅迫而
      簽立系爭協議書，原告大可直接要求被告以現金或分期付
      款方式償還借款，無須於系爭協議書中與被告約定從增資
      股中給付原告股票，亦無須給予被告6 個月以上期間讓被
      告釐清證人乙○○財務情形，故被告辯稱係遭原告脅迫始
      簽立系爭協議書云云，實不可採等語。
    (六)並聲明：(1)被告應給付原告3,500,000 元，及自94年7 月
      5 日起至清償日止，按年息5%計算之利息。(2)願供擔保，
      請准宣告假執行。
二、被告則以：
    (一)依民法第474 條第1 項之規定，消費借貸以交付借款為成
      立要件，原告就其交付金錢乙節應負舉證之責，然查原告
      提出之被告88年度股東大會會議記錄，係被告當年度為擴
      大營運，原擬增資發行股份，惟因有股東資金未到，無法
      增資而中止，原告當時雖同意增資入股3,500,000 元，但
      被告始終未曾收受其增資之款項，且上開會議記錄中並無
      任何確認借款之記載，故該次會議記錄至多只能證明當時
      被告確有增資計畫，並無法證明原告交付借款，兩造間有
      借貸關係存在。另原告提出之匯款資料7 筆金額共1,453,
      847 元，並非3,500,000 元，而88年7 月31日193,847 元
      之金額，與一般借款均為整數不合，且其中僅86年11月3
      日300,000 元之時間早於88年4 月5 日之股東會議，足證
      於被告該次股東會決議增資前，並無原告主張借款之事實
      ，焉能就借款轉為增資，故原告主張被告曾向其借款3,50
      0,000 元，顯然不實。
    (二)又系爭協議書係原告利用對被告之員工撤回刑事告訴為條
      件，且委託討債公司不斷騷擾被告，脅迫被告簽立。而從
      系爭協議書之內容觀之，原告已經自認借貸關係存在於其
      與證人乙○○間，被告僅係依約定條件代償證人乙○○向
      原告之借款。另被告為代償證人乙○○向原告之借款，業
      已依約提供現有股份股權180,000 股之股票予原告，至於
      有關被告增資並給付原告170,000 股部分，因雙方協議係
      以「如乙○○投資公司及管理公司財務無瑕疵，前述款項
      確因公運用，應由公司負責」為條件，即證人乙○○向原
      告所借之款項係因公運用，被告始有增資並給付原告170,
      000 股之義務，如證人乙○○所借之款項非因公運用，被
      告則無代償義務，然經被告詳查內部會計文件等資料，就
      證人乙○○向原告所借之款項，證人乙○○並無法提出完
      整之資金流向，證明向原告所借之3,500,000 元款項確實
      係用於公司業務，嗣經被告發函通知證人乙○○出面釐清
      ，然未獲置理，原告亦不依其承諾將證人乙○○簽發之本
      票、借據及借款之流入細項交付予被告，供被告查詢款項
      流向，故被告無法依系爭協議書之約定，辦理增資並給付
      原告股票，或對證人乙○○提出訴訟。
    (三)依公司法第208條第3項規定，股份有限公司以董事長對外
      代表公司，並非總經理，證人乙○○雖曾任被告之總經理
      ，惟其只負責營業管理，而對外借貸金錢非一般營業之管
      理行為，其無權以公司名義對外借款，被告亦未曾授權其
      對外借款，縱證人乙○○於任職期間有借貸行為，因被告
      未授權且不知悉，乃屬證人乙○○個人之借貸行為，故兩
      造於系爭協議書載明係證人乙○○私下借款，被告代為清
      償，並簽名確認，原告僅以證人乙○○曾任被告之總經理
      職務即主張兩造成立借貸，與事實不符，顯不可採。又原
      告主張證人乙○○以被告之總經理身分代表被告借款之金
      額高達3,500,000 元，本應經被告內部決議，及蓋有公司
      大小章之書面簽署文件，供被告帳務會計稽核，惟原告至
      今均無法提出書面借據或匯款等資料證明兩造間確有借貸
      關係存在。再者，一般借款之交付，習慣上為一次交付，
      借貸關係始成立，然查原告主張其於被告「需要時」始須
      將款項匯入被告帳戶，其借款之交付竟可持續將近3 年，
      與民間借款習慣不符。另原告主張被告透過證人乙○○向
      其借款3,500,000 元，原告以自己名義匯款即可，何須以
      證人乙○○或其他人之名義匯款，使證人乙○○為借款人
      ，復為匯款人（貸與人），顯有矛盾，且既是原告以外之
      其他人匯款，亦無法證明原告曾有交付借款之情事。
    (四)被告簽立協議書時，有意代證人乙○○清償借款，不論當
      時原告有無提出現金給付或分期還款之要求，均不影響兩
      造在系爭協議書中認定係證人乙○○私下借款之事實，況
      系爭協議書明確記載係證人乙○○私下向原告借款，被告
      代為清償，且原告亦係認定系爭協議書之效力，始將系爭
      協議書解除，兩造既已就證人乙○○私下向原告借款之事
      實為認定，不須再探求當事人間之真意。
    (五)原告雖於86年11月3 日匯款300,000 元，但被告從未向原
      告借款，而證人乙○○擔任被告之總經理期間，與被告間
      有經銷乳品關係，且為被告之股東，其匯款予被告為清償
      乳款，或為繳付股款，均與本件訴訟無關。參以證人乙○○亦證稱其私下向原告之借款，亦係匯入被告之銀行帳戶
      ，且依被告提出之88年4 月份應收帳款明細，證人乙○○
      確曾以原告之匯款清償乳款，縱原告曾匯款，亦係證人乙○○私下之借款，不能遽認被告曾向原告借款。
    (六)原告以被告於88年度召開之股東會會議記錄主張其於該次
      會議前曾借款予被告，以該次會議確認借款金額並轉為增
      資，而借款轉為增資須先有借款再轉為增資，否則單純增
      資即可，無須會議決議將借款轉為增資。而證人乙○○、
      丙○○、甲○○所述前後矛盾，並與原告所主張之借款事
      實不合，尤其證人乙○○、丙○○證詞均偏袒原告，其證
      詞自不可採等語，資為抗辯。
    (七)並為答辯聲明：(1)如主文所示。(2)如受不利判決，願供擔
      保請准宣告免為假執行。
三、兩造不爭執部分：
    (一)被告於88年4 月5 日召開之88年度股東大會決議原告增資
      確認為3,500,000 元。
    (二)兩造於92年12月17日簽立協議書，協議內容為：為第三人
      乙○○任職被告總經理間私下向原告借款3,500,000 元，
      由被告代其清償，如乙○○投資公司及管理公司財務無瑕
      疵，前述款項確因公運用，應由被告負責。
    (三)原告提出86年11月3 日、88年4 月30日、88年7 月31日、
      88年11月10日、88年11月1 日及88年10月15日之7 筆匯款
      中，除86年11月3 日300,000 元及88年4 月30日之250,00
      0 元2筆係以原告名義所匯外，其餘匯款人均係乙○○。
四、兩造爭執部分：
    兩造間是否就3,500,000 元成立消費借貸關係？
五、本院判斷：
    (一)按金錢交付之原因甚多，當事人主張有金錢借貸關係存在
      ，除須證明有金錢之交付外，尚須就雙方借貸意思表示互
      相一致，負舉證之責，若僅證明有金錢之交付而未證明借
      貸意思表示一致者，尚不能認為有金錢借貸關係存在（最
      高法院81年度台上字第2372號判決可資參照）。又民事訴
      訟係由原告主張權利者，應先由原告負舉證之責，若原告
      先不能舉證，以證實自己主張之事實為真實，則被告就其
      抗辯事實，即令不能舉證，或其所舉證據尚有疵累，亦應
      駁回原告之請求（最高法院17年上字第917 號判決可資參
      照）。本件原告主張證人乙○○以被告之總經理身分代表
      被告向其借款3,500,000 元之事實，固提出被告股東會會
      議記錄、匯款明細及協議書以為證明方法，然為被告所否
      認並以前開情詞置辯。經查，依公司法第29條第1 項規定
      ，公司得依章程規定，置經理人。又依同法第38條之規定
      ，公司依章程之規定，得副總經理或協理或副經理一人或
      數人，以輔佐總經理或經理。由此足見，經理人非法定必
      備之機關，其設置須章程設有明文，以為依據。又依民法
      第553 條第1 項、第557 條之規定，經理人有為公司管理
      事務及為其簽名之權利，而公司對於經理人之職權，得加
      以限制，惟公司對經理人所加之限制，除法律設有明文外
      ，不得以之對抗善意第三人。惟此處所謂不得對抗善意第
      三人，指經理人所為之行為係有關公司營業上之事務，而
      在經理權或代表權範圍內者，若經理人所為之行為，非屬
      公司營業上之事務，對公司並不發生效力，自不發生對抗
      善意第三人之問題。本件被告為股份有限公司之組織，依
      公司法第208 條第3 項之規定，由董事長對外代表公司，
      證人乙○○係被告之總經理，對外並非當然得代表被告，
      除因執行公司營業上之事務取得被告之授權，始得在其經
      理權或代表權範圍內者，代表被告，然向他人為金錢之借
      貸行為並非屬總經理執行公司營業之事務，故在原告另行
      提出證據證明證人乙○○已取得被告明示或默示之授權，
      得代表公司向第三人為借款，且在證明被告有以自己之行
      為以代理權授與證人乙○○，或知證人乙○○表示代理被
      告公司向原告借款而不為反對之表示之前，實難僅憑證人
      乙○○擔任被告總經理一職，即謂其對外所為之一切行為
      均係代表公司，而就該行為是否屬於公司營業上之事務，
      恝置不問。
    (二)次查匯款之原因事實，非僅借貸而已，亦可能係贈與、清
      償、買賣等，原告舉匯款資料證明被告向其借貸金錢，應
      就匯款之初係以貸與之意思為匯款之行為負證明之責。然
      核原告所提出之7 筆匯款資料，經本院向聯邦商業銀行桃
      鶯分行函查結果，上開7 筆款項確實係匯入被告所有之00
      0000000000及000000000000號帳戶內無誤，有聯邦商業銀
      行桃鶯分行檢附之資金往來明細表在卷可按，惟上開7 筆
      匯款資料，除總金額並非如原告所主張之3,500,000 元外
      ，其中亦僅86年11月3 日金額300,000 元及88年4 月30
      日之金額250, 000元2 筆之匯款人係原告，其餘匯款人均
      係證人乙○○，亦有聯邦商業銀行桃鶯分行94年10月26
      日（94）聯桃鶯字第279 號及94年12月27日（94）聯桃鶯
      字第347 號函所附之交易相關憑證在卷可稽。至以證人乙○○為匯款名義人匯款之原因，據被告股東兼董事之證人
      丙○○經本院隔離訊問所為之證述：「（問：有無擔任過
      被告公司職務？）曾任股東兼董事。」、「（問：被告公
      司何時成立？）約85年底，當時依個人能力出資，乙○○
      與丁○○是以等比例出資，我最初出資4,000, 000元，陸
      續以匯款方式匯到被告公司聯邦桃鶯分行，匯款人有時是
      我，有時是我先生（甲○○），何時匯齊已忘記，一般都
      是被告缺多少，我匯多少，也就是說被告公司成立當時，
      資本是空虛的，我曾向銀行借款匯給被告公司，有匯到首
      都公司及丁○○個人帳戶過，因丁○○是財務，由丁○○
      指示我匯款帳戶。」、「（問：出資被告公司4,000, 000
      元時，占多少股份？）我不知道，但後來有增資1,000,00
      0 元，所以現在是出資被告公司5,000, 000元，占多少股
      也不知道，因被告從未公布財務，我只看過詹進益的股票
      ，當時丁○○說26,000 ,000 元之資本額，但實際有拿出
      資金的只有我、乙○○、應德秀、蔡壬癸。」、「（提示
      88年4 月5 日會議記錄，問：有無參與？）有，公司資金
      短缺時，每個股東都有責任額負責籌措，原告部分是乙○○負責去借的．．．我知道乙○○負責國都經銷部分，我
      與甲○○負責羚泉食品，我與被告經銷貨款由被告會計給
      我們每月的應收帳款，但付款並不一定在月底，只要在被
      告公司資金短缺時，要求匯款，我們就匯了，有時客戶尚
      未將乳品費用繳納。」、「（問：戊○○的錢是何人出借
      的？）乙○○出面借的。」、「．．．當時我們股東有責
      任額，所以知道乙○○應負擔的責任額必須向戊○○借到
      3,500,000 元．．．。」等情；證人甲○○到庭所為之證
      述：「．．．會中討論因公司缺錢，公司股東每人都有一
      個責任額，需要籌錢，乙○○當場有說有個朋友戊○○，
      是不是可以先跟他借，創廠始陸續由乙○○向戊○○調錢
      ，．．．」；證人乙○○到庭所為之證述: 「（問：除擔
      任被告總經理外，有無經銷被告公司產品？）本來是被告
      公司股東，有負責一個區域，後來變成被告經銷商國都乳
      品的總經理。」、「（問: 經銷貨款如何結算？由國都乳
      品與省都乳品公司會結。被告公司在民國85年建廠時，因
      資金不夠，由我與被告法代、詹進益等股東去籌借，從任
      職起到88年間離職止，都一直在籌措資金，我只認識原告
      ，向原告提及工廠需要錢，因我人都在中壢，故在發薪水
      或支票兌現時，都由被告法代告知我金額後，我再打電話
      告知原告並告知帳號，與原告確認匯款金額後，匯款都是
      原告去匯的．．．」、「（問：為何以證人淇名義匯款？
      ）用我名字部分，有可能是我個人的借款，但時間太久，
      我記不得。」等情，可證證人乙○○、丙○○除身為被告
      公司股東外，尚且經銷被告公司乳品，而於被告成立當時
      ，並未依公司法規定繳足股款，係以日後公司需用資金時
      ，始由各股東依其出資比例去負責籌措資金，用以履行其
      加入被告為股東所應為之出資，原告既未能舉證證明其匯
      款之初係以貸與金錢之意思匯款予被告，則其舉出匯款等
      資料主張係依證人乙○○之指示將款項匯入被告帳戶內，
      尚無由證明兩造間就系爭款項之消費借貸契約確已成立。
      且被告88年4 月5 日召開之88年度股東大會會議紀錄討論
      事項及決議欄所載「(2)增資確認如下：．．．戊○○350
      萬」，亦僅能證明決議原告增資3,500,000 元，原告既主
      張依證人乙○○之指示已貸與被告款項3,500,000 元，卻
      在以此金額貸與股份有限公司組織之被告時，未據原告向
      被告要求書立任何字據，甚且在被告尚未清償分文，亦未
      給付任何利息之情況下，竟能陸續依證人乙○○之指示匯
      款至被告帳戶內，實與常情不合。
    (三)次按解釋契約，固須探求當事人立約時之真意，不能拘泥
      於契約之文字，但契約文字業已表示當事人真意，無須別
      事探求者，即不得反捨契約文字而更為曲解。（最高法院
      17年上字第1118號判例可資參照）。揆諸兩造於92年12月
      17日簽立之協議書內容所載之文意：「．．．立協議書人
      茲為第三人乙○○任職乙方（指被告公司）總經理期間私
      下向甲方（指原告）借款新台幣（下同）參佰伍拾萬元，
      有88年4 月5 日舉行之88年度股東大會債權轉增資確認金
      額紀錄在案。現乙方為代其清償，經雙方協議，約定乙方
      願依．．．如乙○○投資公司及管理公司財務無瑕疵，前
      述款項確因公運用，應由公司負責．．．」，益證原告主
      張已匯款3,500,000 元款項入被告帳戶內之事實縱令非虛
      ，亦應係證人乙○○私下向原告所借，並非被告。系爭款
      項既係證人乙○○向原告所借，自不因原告係依證人乙○○之指示款項匯入被告帳戶內，而更易原告與證人乙○○
      始為借貸契約當事人之地位。
    (四)綜上所述，原告既不能舉證證明已匯款3,500,000 元入被
      告帳戶內，復未能證明該款項係被告向其所為之借款，縱
      被告主張原告以證人乙○○名義所匯之款項為經銷乳品之
      貨款乙節，不能舉證或舉證尚有疵累，仍應駁回原告之請
      求。則原告本於消費借貸關係，請求被告給付3,500,000
      元及其利息，要屬無據，應予駁回。
六、原告之訴既經駁回，其假執行之聲請已失所依附，應併駁回
    之。
七、兩造其餘攻擊防禦方法及所提出之各項證據資料，經審酌後
    ，因認與判決之基礎無涉，且不影響判決之最後結果，爰不
    予以一一論述，附此敘明。
八、結論，本件原告之訴為無理由，依民事訴訟法第78條，判決
    如主文。
中    華    民    國    95    年    3    月    15     日
                  民事第一庭法  官  林淑鳳
以上正本係照原本作成。
如對本判決上訴，須於判決送達後20日內向本院提出上訴狀。
中    華    民    國    95    年    3    月    15     日
                             書記官  黃楓茹


司法院資訊處製作；財團法人民間司法改革基金會備份。
